臺灣嘉義地方法院刑事裁定　　　　　　　95年度聲判字第17號
聲　請　人
即　告訴人　甲○○
代　理　人　唐淑民律師
被　　　告　丙○○
　　　　　　　　　　樓
被　　　告　乙○○
上列聲請人因告訴被告竊佔案件，不服臺灣高等法院臺南分院檢
察署檢察長駁回再議之處分（九十五年度上聲議字第七一三號）
，聲請交付審判，本院裁定如下：
  　主  文
聲請駁回。
　　理　由
一、按聲請人不服上級法院檢察署檢察長或檢察總長認再議為無
    理由而駁回之處分者，得於接受處分書後十日內委任律師提
    出理由狀，向該管第一審法院聲請交付審判；法院認交付審
    判之聲請不合法或無理由者，應駁回之；刑事訴訟法第二百
    五十八條之一、第二百五十八條之三第二項前段，分別定有
    明文。本件聲請人甲○○以被告乙○○、丙○○涉犯竊佔罪
    嫌，向臺灣嘉義地方法院檢察署檢察官提出告訴，經該署檢
    察官以九十五年度偵字第四九一四號為不起訴處分後，聲請
    人不服，聲請再議，復經臺灣高等法院臺南分院檢察署檢察
    長以九十五年度上聲議字第七一三號駁回再議等情，業據本
    院調取上開偵查卷宗，核閱無訛，本件聲請人就臺灣高等法
    院臺南分院檢察署檢察長以九十五年度上聲議字第七一三號
    所為駁回再議處分不服，於收受處分書後十日內委任律師為
    代理人提出理由狀聲請交付審判，程序上核無不合，先予敘
    明。
二、聲請人原告訴意旨略以：被告乙○○明知坐落嘉義市○○段
    ○○段八地號土地上，建號為嘉義市○○段○○段一八四八
    號之「金財神大樓」一樓（下稱系爭建物），係其與告訴人
    甲○○及其他共有人所共有，竟基於意圖為自己不法利益之
    概括犯意，未經其他共有人之同意或授權，竊佔系爭建物，
    並連續於(一)民國八十八年一月間某日，將系爭建物約三分之
    二部分出租予蔡慶宗，租期自八十八年二月一日起至同年月
    二十八日止，並收取新台幣（下同）五十萬零八百元租金之
    不法利益；(二)九十三年十月十八日，將系爭建物約一百四十
    坪之空間以一元租予蔡崇岳，租期自九十三年十一月一日至
    同年十二月三十一日止，租約期滿後則以每月三萬元續租予
    蔡崇岳，並將所收取之租金亦納為己有；(三)於九十三年十一
    月間某日，將系爭建物劃設停車格，以單獨所有權人自居，
    向前來停車之客戶收取停車費牟利，因認被告乙○○涉有連
    續竊佔罪嫌。(四)另被告乙○○、丙○○係夫妻關係，其二人
    明知系爭建物其等僅分別持分一萬分之三十二、一萬分之四
    九六，竟共同基於意圖為自己不法利益之犯意聯絡，於不詳
    時日起，竊佔系爭建物中庭，經營「準將網咖」以牟利，因
    認被告二人共同涉有刑法第三百二十條第二項竊佔罪嫌云云
    。
三、本件聲請交付審判意旨則以：
  (一)原處分雖以被告乙○○、丙○○係取得原住戶管理委員會之
    授權為之，故被告二人主觀上認係有權處理，客觀上亦是授
    權行為，均與竊佔罪要件不符，然本案原住戶管理委員會因
    時空背景及政治因素，初於八十四年間成立時即由少數人把
    持，且作為代表之委員資格上並非均為區分所有權人，屬不
    合法組織，則所為之開會通知、程序自不合法，該委員會所
    做之決議無法律上效力，非有效之授權。
  (二)又公寓大廈管理條例於八十四年六月二十八日公布施行，有
    關公寓大廈之組織、會議程序、管理委員會之運作，於該條
    例施行前，均經政府於各媒體大肆宣導，被告二人自應知悉
    授權之原住戶管理委員會非合法之委員會，且誠如處分書認
    定之事實為原住戶委員會自八十四年成立後至今均未再改選
    ，則長達十年之期間內，均未改選之委員會授權被告處理，
    被告主觀上竟能認此授權為合法授權，此實有違經驗法則及
    論理法則。縱使被告二人初始不知管理委員會非合法，然被
    告不可能在長達約十年之時間內，均諉為不知情，是被告二
    人自知悉管理委員會不合法時起，卻仍本於自己明知不合法
    組織之決議行為，其主觀上即已知悉非有權處理，顯係利用
    不合法之決議，掩飾其等佔用之事實。
  (三)又被告二人竊佔至今所得之金額及利益，均未為全體區分所
    有權人共同受益，反遭少數人持以花用，被告顯有可能圖利
    包含自己之原住戶管理委員會成員，處分意旨對原住戶管理
    委員會成員所為之證述均予以採信，已明顯違反經驗法則。
  (四)綜上，被告二人實際上於八十四年間即知悉原住戶管理委員
    會組織不合法，部分成員非區分所有權人，該委員會決議授
    權行為並非合法，且以被告二人占有之時間及為少數人利益
    方向考量，均足資判斷被告二人之竊佔罪嫌，原處分有違經
    驗法則與論理法則。準此，臺灣高等法院臺南分院檢察署駁
    回聲請人之再議，聲請人就駁回再議之處分不服，爰具狀聲
    請交付審判等語。
四、按犯罪事實應依證據認定之，無證據不得推定其犯罪事實，
    刑事訴訟法第一百五十四條第二項定有明文。再認定不利於
    被告之事實，須依積極證據，苟積極證據不足為不利於被告
    事實之認定時，即應為有利於被告之認定，更不必有何有利
    之證據。又按事實之認定，應憑證據，如未能發現相當證據
    ，或證據不足以證明，自不能以推測或擬制之方法，以為裁
    判基礎。復按認定犯罪事實所憑之證據，雖不以直接證據為
    限，間接證據亦包括在內；然而無論直接或間接證據，其為
    訴訟上之證明，須於通常一般之人均不致有所懷疑，而得確
    信其為真實之程度者，始得據為有罪之認定。再告訴人之告
    訴，係以使被告受刑事訴追為目的，是其陳述是否與事實相
    符，仍應調查其他證據以資審認，最高法院三十年上字第八
    一六號、四十年台上字第八六號、五十二年台上字第一三０
    ０號及七十六年台上字第四九八六號判例均可參照。被告二
    人竊佔罪嫌疑不足，臺灣嘉義地方法院檢察署檢察官已於不
    起訴處分書中詳敘理由，而處分不起訴。聲請人不服並聲請
    再議，經臺灣高等法院臺南分院檢察署檢察長審核認原檢察
    官偵查結果，亦以被告二人竊佔罪嫌未足而予處分不起訴，
    聲請人之再議無理由，為駁回之處分。自臺灣嘉義地方法院
    檢察署及臺灣高等法院臺南分院檢察署偵查卷內證據觀之，
    經查：
  (一)被告乙○○所涉八十八年一月間至二月二十八日止竊佔部分
    （即出租與蔡慶宗部分）：
  1.金財神大樓（地下一樓至五樓為商場，六樓以上為住家）於
    八十八年間因九二一大地震成為危險建築物後，為解決系爭
    建物原住戶無力繳交大樓管理費之困境，是金財神商場管理
    委員會（包含地下一樓及二至五樓）主任委員劉伍華及系爭
    建物原住戶委員會（一樓部分）主任委員侯金良便出具委託
    書，委託被告乙○○從事招商經營，並以招商所得繳交商場
    管理費及電費之事實，業據被告乙○○供述在卷，核與證人
    侯金良於檢察事務官訊問時證述相符，其結證稱：「（問：
    是否為金財神大樓一樓原住戶委員會主委？）九十一年前有
    當選過，時間應該是八十四年嘉義縣政府點交金財神大樓給
    我們所有權人時，即從那時選任管理委員後，就沒有再改選
    。」、「（問：金財神大樓中庭由何人所有？）所有權應該
    是金財神一樓原住戶所有。」、「（問：你是否曾委託乙○○負責金財神大樓一樓商場招商事宜？〔並提示委託書〕何
    時簽立委託書？）是。我忘記什麼時候簽的。」、「（問：
    你是否在八十八年間將金財神大樓一樓出租蔡慶宗〔提示切
    結書〕？）是。是我同意出租蔡慶宗，而由乙○○與蔡慶宗
    簽約。」、「（問：招商收入去向如何？）由乙○○管理，
    他再向所有原住戶報告。」等語（六九七號交查卷第一二二
    頁），復有劉伍華委託書、侯金良委託書影本各一份、切結
    書影本一份、租賃契約書影本一份在卷可證（六九七號交查
    卷第七一至七三頁、第七五頁），是被告乙○○據此授權將
    系爭建物出租予蔡慶宗，是經取得授權所為。又被告乙○○
    所收取之租金均用以支付管理費用及共有人代表與嘉義縣政
    府就系爭建物訟爭訴訟費用之事實，亦有金財神一樓原住戶
    收入明細表、支出明細表、支出傳票、金財神一樓經營籌備
    處活期儲蓄存款存摺交易明細表在卷可證（六九七號交查卷
    第一四二至二五五頁、第七六至七八頁參照），是被告乙○○收取之租金，既係本於授權，復未將租金收入據為己有，
    其應無不法利益之意圖，核與竊佔罪之要件不合。
  2.至聲請人指訴前開原住戶委員會其組織及開會程序均不合法
    ，遂認該原住戶委員會授權不合法，復以被告乙○○主觀上
    亦應知悉該管理委員會不合法，仍依授權而為，其等主觀上
    仍有不法所有意圖云云，惟查，系爭建物於八十四年間由嘉
    義縣政府興建完畢後，原住戶即召集系爭建物共有人會議推
    選侯金良為召集人，並選舉侯頭等十七名原住戶為代表，成
    立原住戶委員會與嘉義縣政府進行點交外，並未曾依公寓大
    廈管理條例成立正式報備之管理委員會，遇有爭議時則由原
    住戶委員會召開原住戶大會協議解決之事實，業經證人侯金
    良、洪林合、黃清山（見同上卷第一二二至一二三頁、第一
    三二至一三三頁、第一００至一０一頁）等人證述明確，復
    有嘉義縣政府九十四年十二月五日以府財產字第0940155154
    號函檢送之金財神大樓一樓產權共有人會議紀錄影本一份附
    卷可參（見同上卷第一０四至一０九頁），是雖無成立正式
    報備之管理委員會，然就重要事項既係由原住戶委員會召開
    原住戶大會之方式由區分所有權人共同決議，是金財神原住
    戶委員會實際上係執行管理委員會之執務，該原住戶委員會
    既係由原住戶大會開會投票選出之代表組成，其組織尚非不
    合法（有無報備僅係行政管理），至雖未定期改選，惟八十
    四年六月二十八日公布之公寓大廈管理條例就管理委員之任
    期雖有規定於該法第二十七條，就未定期改選管理委員適法
    性，則漏未規定（九十二年十二月三十一日修正公布之公寓
    大廈管理條例始修正於第二十九條），是亦非當然即認該原
    住戶委員會為不合法之委員會。再聲請人復以公寓大廈管理
    條例規定已久，被告乙○○自應知悉原住戶委員會之授權不
    合法云云，然姑不論該授權是否確實不合法，一般人民非精
    通法律，就程序運作之規定，實難以深刻瞭解，況該法規定
    尚非完善，又如何以法條施行之時間，判斷被告乙○○應知
    悉授權之合法性？反因原住戶委員會運作已久，更加深被告
    乙○○對此運作無礙之委員會益加信賴，是處分意旨認被告
    乙○○主觀上認有獲得合法授權，尚無違論理法則與經驗法
    則。況依前述，被告乙○○收取之租金均用於金財神大樓管
    理費用及共有人代表與嘉義縣政府就系爭建物訟爭訴訟費用
    ，若被告乙○○果有意圖為自己或第三人不法之利益，又何
    需將收取之租金款項用於住戶共同使用？亦徵被告乙○○將
    商場出租與蔡慶宗一節，與竊佔罪之要件不符。
  (二)被告乙○○所涉九十三年十月間至同年十二月三十一日止竊
    佔部分（即出租與蔡崇岳部分）：
  1.證人侯金良於檢察事務官訊問時結證稱：「（問：九十三年
    十月三日原住戶開會，你是否參加〔提示會議紀錄〕？）是
    。我也在簽到簿上簽名。」、「（問：有無在九十三年間將
    一樓商場租給蔡崇岳？）是出租給蔡崇岳沒錯，但當時是先
    約定讓他試辦兩個月，嗣後蔡崇岳仍繼續占有該商場，表示
    要承租，但是他並沒有給付全額租金。」、「（問：蔡崇岳
    有沒有將租金給付你？）我有收取四萬元租金，但當時是約
    定每個月租金三萬元，蔡崇岳兩個月只給我四萬元，我曾向
    乙○○及洪林合表示租金收取不夠，並向他們表示如原住戶
    有需要經費再向我拿。」、「（問：其他意見？）九十三年
    商場的出租，應該是蔡慶宗叫蔡崇岳去承租的。」（六九七
    號交查字卷第一二二至一二三頁筆錄參照）等語；又證人洪
    林合於檢察事務官調查時亦證稱：「（問：被告乙○○在金
    財神大樓一樓原住戶管理委員會任何職？）他是我們委員，
    我們有財務上的處理，都是交由他處理。」、「（問：被告
    乙○○是否曾向原住戶管理委員會報告財務狀況？）乙○○
    有向我們報告停車場的收支狀況，而中庭旁賣玉的商家，我
    們本來跟他簽約，本來是兩個月不用錢，之後如果要續約，
    每個月三萬元，但是他只有給我們兩個月的租金四萬元給主
    委侯金良。」等語（見同上卷第一三二至一三三頁），是證
    人侯金良、洪林合所述均大致相合，應可採信，佐以九十三
    年十月三日金財神原住戶大會確實決議將商場出租與「蔡先
    生」，於九十三年十一月至十二月給予二個月試用期，試用
    期滿再擬定租金續租，並因所有權人過多，授權被告乙○○
    代表簽約，有九十三年十月三日金財神原住戶大會開會紀錄
    一份在卷可參（六九七號交查卷第二十四頁），復有蔡崇岳
    之嘉義地方法院九十四年度訴字第四六四號民事答辯狀、租
    賃契約各一份在卷可證（同上卷第二六三至二六四頁、第七
    至第九頁參照），本件被告乙○○既係由原住戶大會授權締
    約之權限，且復未收取蔡崇岳所繳交之租金，則難認於本件
    租賃契約締約迄今，有何為自己不法之利益之意圖。
  2.至聲請人以原住戶委員會為不合法，被告乙○○知悉該委員
    會授權不合法仍將商場出租與蔡崇岳，認原處分有誤云云，
    惟依上述，被告乙○○將商場出租與蔡崇岳，係本於原住戶
    大會之授權，而非基於原住戶委員會之決議，且原住戶大會
    開會前均曾通知共有人，若未克出席可出具委託書之事實，
    復有中華民國郵政交寄大宗函件執據影本三份、金財神一樓
    原住戶大會九十三年十月三日、九十四年十一月十三日開會
    通知單影本二份、會議出席委託書影本七份附卷可參（同上
    卷第八十至八五頁、第四四一至四五六頁參照），是被告乙○○依原住戶大會授權，將金財神大樓一樓中庭出租與蔡崇
    岳，客觀上自屬合法授權，主觀上亦是本於授權而為。至該
    次原住戶大會之召開與決議程序（含出席人數、表決人數與
    區分所有權之應有部分比例等），是否符合公寓大廈管理條
    例之規定，雖尚乏詳細各次出席資料可資判斷，然無論八十
    四年六月二十八日、八十九年四月二十六日、九十二年十二
    月三十一日公布之公寓大廈管理條例就區分所有權人會議決
    議事項，未符合程序規定時該次區分所有權人會議決議效力
    ，並無明確規定，而公寓大廈之區分所有權人會議，主要係
    為區分所有建物內各區分所有權人之利害關係事項所召開，
    其決議之性質乃多數區分所有權人意思表示趨於一致而發生
    一定私法上之效力，與民法所定關於社團法人為規範社員相
    互權利義務關係而召開之總會決議，利益狀態類似，應類推
    適用民法有關社團總會決議法條規定，以定其效力，即依民
    法第五十六條第一項之規定，於決議當場表示異議之人員，
    未於決議後三個月內請求法院撤銷，該決議自仍有效。則本
    件被告乙○○本於九十三年十月三日原住戶大會決議授權與
    蔡崇岳簽訂租賃契約，聲請人未於該次決議當場表示異議，
    且該次決議未經撤銷，被告乙○○自屬有合法授權。
  (三)被告乙○○設置停車場之部分：
  1.被告乙○○為金財神大樓原住戶委員，負責財務工作，業如
    前述，而證人洪林合於檢察事務官詢問時亦證稱：「（問：
    金財神大樓一樓是否有設收費停車場？是否你指示乙○○收
    費管理？並進行盈餘分配？）之前我們沒有收費，有人跑進
    去我們的停車場，造成環境污染，因為停車場閒置在那邊還
    是要繳稅金，所以我們就開住戶大會討論結果要將停車場給
    原住戶無償使用，其餘多的停車位則給一般民眾收費使用，
    因為我不會算帳，所以我們委託乙○○處理，我們在開住戶
    大會有說每年十月要結算分配盈餘，我們在今年的十月已經
    分配了一次，我們是照坪數分配的，扣掉支出，我分到二千
    多元。」等語（同上卷第一三三頁），證人侯金良亦證稱有
    決議停車位事宜，參諸前述卷附九十三年十月三日金財神原
    住戶大會開會紀錄，確實決議停車位使用事宜，復於九十四
    年十一月十三日金財神一樓原住戶大會召開時，將停車場經
    營之盈餘按坪數比例分配與各原住戶，有九十四年十一月十
    三日金財神一樓原住戶大會開會紀錄在卷可憑，並有停車場
    收入支出明細表、支出傳票、停車場分配紅利金額名冊等在
    卷可考（同上卷第四四五至四五六頁參照），是被告乙○○
    抗辯設置停車場，係本於原住戶大會決議，租金收入是副主
    委洪林合委請代收，並已將盈餘分配與其他住戶一節，即屬
    有據，是被告乙○○既係本於授權設置停車場，並將盈餘款
    項分配與住戶，其在金財神大樓一樓代為經營停車場，自與
    竊佔罪之要件不符。
  2.至聲請人以原住戶委員會為不合法，被告乙○○知悉該委員
    會授權不合法仍經營停車場，認原處分與經驗法則、論理法
    則有違云云，然被告乙○○係依九十三年十月三日原住戶大
    會決議辦理，非本於原住戶委員會之授權，而原住戶大會決
    議之合法性亦同前述，是聲請人聲請交付審判，仍屬無據。
  (四)被告乙○○、丙○○共同使用金財神大樓一樓中庭經營「準
    將網咖」部分：
  1.查被告乙○○、丙○○二人共同經營之「準將網咖」所占有
    之金財神大樓一樓中庭，屬金財神一樓商場部分，又金財神
    商場管理委員會主任委員劉伍華及系爭建物原住戶委員會主
    任委員侯金良曾於八十八年一月間出具委託書，委託被告乙○○從事招商經營，並以招商所得繳交管理費及電費之事實
    ，已如上述，又金財神一樓商場之管理及相關費用之支出不
    足之部分，復由被告乙○○代墊之事實，有金財神一樓原住
    戶收入明細表、支出明細表、支出傳票、金財神一樓經營籌
    備處活期儲蓄存款存摺交易明細表在卷可證（同上卷第一四
    二至二五五頁、第七六至七八頁），是前開招商委託既未限
    制被告乙○○不得招商之對象，僅約定被告乙○○需以招商
    所得繳交管理費及電費，又被告乙○○復因金財神一樓商場
    之管理而代墊有二十一萬餘元，是被告乙○○既於授權之範
    圍內與被告丙○○為網咖之經營，實難認其二人有何不法利
    益之意圖。再查，訊據證人洪林合證稱：準將網咖之開設，
    有經過原住戶管理委員會同意，又原住戶當時曾約定，只要
    是所有權人就可以在一樓經營小生意，但因收入不多，所以
    沒有約定要繳費給管理委員會，而且當時也不只有丙○○在
    開設網咖，還有其他原住戶在經營小生意等語（同上卷第一
    三二至一三三頁），是當可認被告乙○○、丙○○所辯其經
    營網咖係經由共有人開會同意乙節，當可採信。
  2.至原住戶委員會及原住戶大會授權之效力，業如前述，且縱
    令前開授權不合法，惟因被告乙○○、丙○○主觀上認識其
    有得授權、有經住戶大會同意，所得之費用復未中飽私囊，
    顯見其主觀上並無不法利益之意圖，自與竊佔罪之要件不符
    ，原處分尚無聲請人所述違反論理法則、經驗法則之情。
  (五)至聲請人以被告竊佔所得之金額及利益，均未為全體區分所
    有權人共同受益，檢方忽略被告可能係為包含自己之原住戶
    管理委員會成員利益為竊佔行為，並對原住戶委員會成員所
    為之證述予以採信，明顯違反經驗法則云云，然依前述，被
    告乙○○係經原住戶委員會及原住戶大會授權，所得款項亦
    作為原住戶公共使用，甚且自墊部分款項，被告丙○○亦經
    原住戶大會同意為上揭行為，均無聲請人指述被告二人為少
    數原住戶委員會之利益而為商場、停車場經營使用，且證人
    侯金良、洪林合、黃清山之證言，除所述互核一致，復與其
    他具體證據（詳如前述）相符，原處分書就採信上述證人之
    原因，均已詳細敘明，並無違背經驗法則，故聲請人之聲請
    尚難認為有理由。
五、綜上，原不起訴處分理由審酌上揭證據，認本案應以不起訴
    處分為適當，並無違反刑事訴訟法第二百五十二條各款之規
    定，則臺灣嘉義地方法院檢察署檢察官據為不起訴處分、台
    灣高等法院台南分院檢察署檢察長駁回再議，均就聲請人所
    指訴事項詳加審酌，復查無其他證據證明被告二人有竊佔犯
    行，為不起訴處分及駁回再議之處分，尚無不合。此外，依
    偵查卷內所存之證據，復無有其他積極證據顯示本案已達到
    刑事訴訟法第二百五十一條第一項所謂「足認定被告有犯罪
    嫌疑」之程度，而得直接跨越起訴門檻進入審判程序，聲請
    人猶執前詞，聲請交付審判，其聲請為無理由，應予駁回。
六、依刑事訴訟法第二百五十八條之三第二項前段，裁定如主文
    。
中　　華　　民　　國　　96　　年　　1 　　月　　10　　日
                  刑事第一庭  審判長法  官  許進國
                                    法  官  蔡廷宜
                                    法  官　黃琴媛
上列正本證明與原本無異。
本件不得抗告。
中　　華　　民　　國　　96　　年　　1 　　月　　10　　日
                        　          書記官　李彩娥
